【裁判字號】    99,訴,667
【裁判日期】    991214
【裁判案由】    妨害自由等
【裁判全文】
臺灣桃園地方法院刑事判決               99年度訴字第667號
公  訴  人  臺灣桃園地方法院檢察署檢察官
被      告  金楷傑
上列被告因妨害自由等案件，經檢察官提起公訴（99年度偵字第
3706號），本院判決如下︰
    主  文
金楷傑乘他人急迫貸以金錢，而取得與原本顯不相當之重利，處
拘役肆拾日，如易科罰金，以新臺幣壹仟元折算壹日。又共同以
非法之方法，剝奪人之行動自由，處拘役伍拾伍日，如易科罰金
，以新臺幣壹仟元折算壹日。應執行拘役玖拾日，如易科罰金，
以新臺幣壹仟元折算壹日。
    事  實
一、金楷傑於民國98年9 月24日某時，在桃園縣中壢市之某處，
    經朱子豪之介紹結識有資金需求之職業軍人葉清一，經葉清
    一表示急需借款，金楷傑即基於重利之犯意，趁葉清一急迫
    而需錢孔急之際貸放新台幣（下同）25萬元與葉清一，並由
    葉清一交付軍人身分證影本、身分證影本及簽發面額為25萬
    元之本票2 張與金楷傑作為擔保，雙方並約定每月為1 期，
    每期利息5 萬元（換算月利率為百分之20），並預扣第1 期
    利息5 萬元，使葉清一實際僅取得20萬元，以此方式收取與
    本金顯不相當之重利。嗣葉清一因本利負荷過重無力清償，
    於借款後均未支付任何利息，金楷傑遂於98年11月24日晚間
    7 時許，透過朱子豪聯繫葉清一及其軍中班長簡邵軒一同前
    往位於桃園縣中壢市忠福市場附近之「摩奇地」泡沫紅茶店
    （下稱泡沫紅茶店）協調債務清償問題。葉清一抵達泡沫紅
    茶店時，朱子豪、簡邵軒業已在場，而金楷傑隨後亦抵達該
    處，雙方協商過程中，葉清一表示需返家拿取手機以便與友
    人聯繫借款，金楷傑遂令簡邵軒開車搭載朱子豪、葉清一一
    同返回葉清一住處拿回手機，嗣並旋即返回泡沫紅茶店。惟
    因葉清一取得手機後，仍無法聯繫友人借得款項，金楷傑竟
    即與斯時到場之真實姓名年籍不詳成年男子友人2 名，共同
    基於剝奪葉清一行動自由之犯意聯絡，於泡沫紅茶店前要求
    葉清一搭乘渠等之車輛往尋可借得款項之人，並由其中1 名
    年籍不詳之男子徒手自葉清一背後褲子皮帶處強行將葉清一
    往車輛方向推行而對葉清一施以強暴，另1 年籍不詳之男子
    則在旁監看，以此方式將葉清一強行推入某車牌號碼不詳之
    BMW 廠牌自用小客車後座，並由上開2 名男子其中之1 駕駛
    車輛、另1 男子坐於副駕駛座，金楷傑則坐於葉清一身旁，
    使葉清一無法自由下車離去，而以此方式剝奪葉清一之行動
    自由，其後並駕車搭載葉清一四處繞行，期間因葉清一仍無
    法與友人取得聯繫，金楷傑等人遂將葉清一載至桃園縣中壢
    市中壢殯儀館附近暫時停車，並再次催促葉清一撥打電話籌
    措款項，葉清一無計可施，遂撥打電話向其軍中之輔導長借
    款，該輔導長即向葉清一表示將聯絡葉清一之家屬處理，雙
    方談話完畢後，葉清一即告知金楷傑其家人將會出面處理，
    金楷傑等人始將葉清一載返泡沫紅茶店內等待家屬。嗣因當
    晚葉清一之母葉麗珍出面與金楷傑同至警局協商，雙方議定
    於1 個月內分2 次還清25萬元之方式清償債務，惟其後葉麗
    珍亦無力償還而報警處理，始悉上情。
二、案經桃園縣政府警察局移送及葉清一訴由臺灣桃園地方法院
    檢察署檢察官偵查起訴。
    理  由
甲、證據能力部分
一、按被告以外之人於審判外之言詞或書面陳述，除法律有規定
    者外，不得作為證據；被告以外之人於偵查中向檢察官所為
    之陳述，除顯有不可信之情況者外，得為證據；被告以外之
    人於檢察事務官、司法警察官或司法警察調查中所為之陳述
    ，與審判中不符時，其先前之陳述具有較可信之特別情況，
    且為證明犯罪事實存否所必要者，得為證據；再被告以外之
    人於審判外之陳述，雖不符刑事訴訟法第159 條之1 至第15
    9 條之4 之規定，而經當事人於審判程序同意作為證據，法
    院審酌該言詞陳述或書面陳述作成時之情況，認為適當者，
    亦得為證據。當事人、代理人或辯護人於法院調查證據時，
    知有第159 條第1 項不得為證據之情形，而未於言詞辯論終
    結前聲明異議者，視為有前項之同意。刑事訴訟法第159 條
    第1 項、第159 條之1 第2 項、第159 條之2 、第159 條之
    5 分別定有明文。又刑事訴訟法第159 條之2 所謂「具有較
    可信之特別情況」，應依陳述人於陳述時之「外部情況」是
    否具有可信性決定之，所謂「外部情況」係指就詢問有無出
    於不正方法、陳述是否出於非任意性、有無違反法定障礙事
    由期間不得詢問及禁止夜間詢問之規定、詢問時是否踐行應
    先告知義務、警詢筆錄所載與錄音或錄影內容是否相符等情
    ，且必須依據陳述人之觀察、記憶、表達是否正確、陳述人
    有無虛偽陳述之動機，及對照同一待證事項之其他經過詰問
    證人之證述是否相同，有無矛盾之處而加以綜合決定（最高
    法院94年度臺上字第1653號判決意旨參照）。經查：
（一）本件證人葉清一、葉麗珍、朱子豪於檢察官訊問時經具結
      後所為之證述，其性質雖屬傳聞證據，惟本院審酌證人葉
      清一自稱係本件事實欄一所示犯行之被害人；證人葉麗珍
      為被害人葉清一之母，且自稱係於案發之日接獲葉清一軍
      中長官之通知，而出面與金楷傑進行協商之人；證人朱子
      豪自稱介紹葉清一向金楷傑借款，並知悉借款金額為25萬
      元，惟葉清一僅實拿20萬元，而其於98年11月24日晚間7
      時許亦同在泡沫紅茶店，依渠等證述內容乃分別親身經歷
      、參與、見聞本件犯行之全部或一部，渠等之證詞對認定
      犯罪事實之存否均有其必要性，且證人葉清一、葉麗珍、
      朱子豪於檢察官偵查中，經檢察官諭知證人有具結之義務
      及偽證之處罰並命朗讀結文具結擔保其證言之真實性後，
      以證人身分，於檢察官面前完整、連續陳述其親身經歷，
      且查無違法取證之瑕疵存在，應無顯不可信之情形，依刑
      事訴訟法第159 條之1 第2 項之規定，自得為證據。
（二）至證人葉清一、葉麗珍、朱子豪於警詢時所為證述，雖亦
      均屬傳聞證據，惟該詢問、訊問過程均查無違法取證之瑕
      疵存在，上開證人於警詢時所為之證述均係出於其自由意
      志。又檢察官及被告對上開證人分別於警詢時所為之證述
      ，在本院準備程序中經提示並告以要旨，對證據能力一節
      均未表示意見，且經本院於審理期日提示前開證人證言並
      告以要旨，檢察官、被告及其辯護人就此部分證據之證據
      能力亦未於本案言詞辯論終結前聲明異議，本院審酌證人
      葉清一、葉麗珍、朱子豪之證詞，對認定犯罪事實之存否
      均有其必要性，業如前述，是依刑事訴訟法第159 條之5
      之規定，因認均得為證據。
二、另本件認定事實所引用之本件卷證所有文書證據，檢察官、
    被告均於本院審理中同意援用為證據方法，本院審酌前開書
    證並無證據證明係公務員違背法定程序所取得，亦無刑事訴
    訟法第159 條之4 之顯有不可信之情況與不得作為證據之情
    形，本件認定事實所引用之本件卷證所有文書證據，亦均認
    為有證據能力。
乙、認定犯罪事實之依據及理由
一、上揭犯罪事實，業據被告金楷傑於本院審理中坦承不諱，並
    據證人即告訴人葉清一、證人即告訴人之母葉麗珍於警詢、
    檢察官訊問時及本院審理中；證人即在場之人朱子豪於警詢
    中分別證述綦詳，復有葉清一所簽發面額各為25萬元之本票
    2 張、證人葉麗珍所簽署之還款切結書1 份、葉麗珍匯款2
    萬元至金楷傑帳戶清償債務之存款明細（儲戶收執聯）1 張
    附卷可憑，足認被告金楷傑前揭任意性自白與事實相符，應
    堪採信。綜上所述，本件事證明確，被告金楷傑犯行洵堪認
    定，應予依法論罪科刑。
二、核被告金楷傑所為，係犯刑法第344 條重利罪及刑法第302
    條第1 項以非法方法剝奪人之行動自由罪。被告金楷傑與真
    實姓名年籍不詳之2 名成年男子間，就上開以非法方法剝奪
    人之行動自由犯行，有犯意聯絡及行為之分擔，為共同正犯
    。被告金楷傑所犯上開2 罪，犯意個別、行為互殊，應予分
    論併罰。爰審酌被告金楷傑貪圖小利，利用被害人葉清一急
    迫之際，貸予與金錢以收取與原本顯不相當之利息，而該重
    利行為將可能導致借款人因受債務壓迫鋌而走險，衍生社會
    問題，足以危害社會秩序，又於被害人葉清一無力清償借款
    之際，與2 名成年男子共同以強暴手段剝奪葉清一行動自由
    ，欲以此方式欲迫使被害人葉清一清償欠款，所為顯有不該
    ，且於警詢、檢察官訊問時及本院審理之初，均心存僥倖而
    否認犯罪，直至本院調查證據完畢後，自知無法狡賴，始坦
    承犯行，態度非佳，惟念本件被告金楷傑重利犯行得利非鉅
    ，且剝奪葉清一之行動自由所施用之強暴手段程度尚屬輕微
    ，並其犯罪動機、目的、手段、所生危害等一切情狀，分別
    量處如主文所示之刑，並均諭知易科罰金之折算標準，暨定
    其應執行之刑，並就所定之刑諭知易科罰金之折算標準。
據上論斷，應依刑事訴訟法第229 條第1 項前段，刑法第28條、
第302 條第1 項、第344 條、第41條第1 項前段、第51條第6 款
，刑法施行法第1 條之1 第1 項、第2 條前段，判決如主文。
本案經檢察官王齡梓到庭執行職務。
中    華    民    國    99    年    12    月    14    日
                  刑事第十一庭審判長法  官  蔡榮澤
                                    法  官  汪曉君
                                    法  官  林蕙芳
以上正本證明與原本無異。
如不服本判決應於收受判決後10日內向本院提出上訴書狀，並應
敘述具體理由。其未敘述上訴理由者，應於上訴期間屆滿後20日
內向本院補提理由書( 均須按他造當事人之人數附繕本) 「切勿
逕送上級法院」。
                                    書記官  莊凱男
中    華    民    國    99    年    12    月    23    日
附錄法條：
中華民國刑法第302條
（剝奪他人行動自由罪）
私行拘禁或以其他非法方法，剝奪人之行動自由者，處 5 年以
下有期徒刑、拘役或 3 百元以下罰金。
因而致人於死者，處無期徒刑或 7 年以上有期徒刑，致重傷者
，處 3 年以上 10 年以下有期徒刑。
第 1 項之未遂犯罰之。
中華民國刑法第344條
（重利罪）
乘他人急迫、輕率或無經驗貸以金錢或其他物品，而取得與原本
顯不相當之重利者，處 1 年以下有期徒刑、拘役或科或併科 1
千元以下罰金。

司法院資訊處製作；財團法人民間司法改革基金會備份。
